【裁判字號】    97,裁,4014
【裁判日期】    970814
【裁判案由】    考績
【裁判全文】
最  高  行  政  法  院  裁  定
                                      97年度裁字第4014號
抗  告  人  甲○○
上列抗告人因與相對人臺灣屏東地方法院檢察署間考績事件，對
於中華民國96年10月3日高雄高等行政法院96年度訴字第720號裁
定，提起抗告，本院裁定如下：
    主  文
抗告駁回。
抗告訴訟費用由抗告人負擔。
    理  由
一、按抗告法院認抗告為不合法或無理由者，應為駁回抗告之裁
    定。次按「原告之訴，有左列各款情形之一者，行政法院應
    以裁定駁回之。但其情形可以補正者，審判長應定期間先命
    補正：…十、起訴不合程式或不備其他要件者。」為行政訴
    訟法第107條第1項第10款所明定。另按「中央或地方機關依
    公務人員考績法或相關法規之規定，對公務員所為之免職處
    分，直接影響其憲法所保障之服公職權利，受處分之公務員
    自得行使憲法第16條訴願及訴訟之權。至公務人員考績法之
    記大過處分，並未改變公務員之身分關係，不直接影響人民
    服公職之權利，上開各判例不許其以訴訟請求救濟，與憲法
    尚無牴觸。」、「依公務人員考績法所為之免職處分，因改
    變公務員身分關係，直接影響人民服公職之權利，依本院釋
    字第243號解釋，得許受處分之公務員提起行政訴訟。對於
    未改變公務員身分之其他考績結果有所不服，仍不許以行政
    訴訟請求救濟。惟公務人員基於已確定之考績結果，依據法
    令規定為財產上之請求而遭拒絕者，影響人民之財產權，參
    酌本院釋字第187號及第201號解釋，尚非不得依法提起訴願
    或行政訴訟。」及「關於足以改變公務員身分或對於公務員
    有重大影響之懲戒處分，受處分人得向掌理懲戒事項之司法
    機關聲明不服。」業經司法院釋字第243號、第266號及第29
    8號解釋在案。
二、本件抗告意旨略以：(一)原決定機關誤解「行政處分」之概念
    ：有關公務員之行政懲處，行政機關之「免職」意思表示，
    固屬行政處分，而「記大過」、「記過」、「申誡」及「考
    績乙等」等意思表示，性質上亦符合行政機關之公法上單方
    意思表示，對外發生一定法律效果之要件，亦應屬於人事事
    件之行政處分。(二)公務員之司法救濟權遭到不當限制：現行
    公務人員保障法就公務員提起復審之要件，並無「足以改變
    公務員之身分關係」及「對公務員權利有重大影響」之限制
    要件，司法院大法官何能創法加以限制？而目前亦無任何國
    家採此種限制要件之立法例，且任何懲處，不論輕重，對公
    務員之人格，均有負面評價，都可能直接、間接影響公務員
    權利，而得救濟。(三)考試救濟制度，不能取代或剝奪司法救
    濟制度：縱使公務員就其所受懲處，認為違法或不當，在考
    試制度上，我國創設「申訴」、「再申訴」制度，但無論係
    「申訴」或「再申訴」，均屬單純受理抗告人表達不滿之意
    見而已，形同「陳情」性質，受理單位並不具有司法審查功
    能，因此，不能以我國已有「申訴」、「再申訴」制度為由
    ，限制或剝奪公務員提起復審，以阻礙公務員行使司法救濟
    之途徑。(四)行政人員無評鑑司法案件品質之能力：有關司法
    官之懲戒制度，我國係將司法官之年度考績交由各機關之考
    績委員會審理，而考績委員會之成員係行政人員，並非專業
    之司法人員，形成檢察官之考績要接受行政人員考評。以本
    件之考績而言，檢察官偵查之標的係「案件」，然而法務部
    卻將「案件」解釋成「案號」，結果在行政人員行使考績權
    之下，檢察官競相以「結案號」為能事，而真正「結案件」
    之檢察官，反而遭受負面之評價。而行政人員欠缺能力判斷
    檢察官偵查「案件」之質、量，只好以檢察官偵查之「案號
    」是否銷號，作為判斷檢察官是否已結案之認定標準，從而
    據以認定檢察官之辦案成績，洵屬荒誕不經。是本件如僅有
    「申訴」、「再申訴」之考試救濟制度，形同考試、行政權
    優於司法權之情形，自與憲法所揭櫫之司法、考試、行政分
    立之意旨不符，故本件應准予提起復審，俾案件得進入司法
    審查程序。(五)司法官不應有行政考績制度，否則違反行政、
    司法權力分立原則：檢察官之職務性質，在於公正執行法律
    ，其本身應立於行政體系之外之超然立場，此種職務性質，
    即係現代司法官之特質。從而，如以行政考績制度加諸於檢
    察官，則形同將檢察官歸類為典型之行政官，自與檢察官之
    司法性格不符。尤其我國司法行政單位，向以「未結案件數
    」作為檢察官考評基準，形同行政權箝制司法權之行使，已
    違反我國司法、行政權力分立之立憲原則。(六)司法官設行政
    考績制度，與憲政體制不合：無論法官判決當事人有罪或無
    罪，或檢察官偵查後之起訴或不起訴，均屬司法之作用，本
    身並不具行政績效意義，倘將檢察官之起訴或法官之有罪判
    決視為行政績效，則司法作用將危及人權，此所以各國司法
    官僅有個案評鑑制度而無考績制度之必然結果等語。
三、經查，原裁定略以：抗告人係任職於相對人擔任檢察官，對
    於相對人民國（下同）96年3月21日展檢瑞人字第096050772
    6號考績（成）核定抗告人95年年終考績考列乙等，循序提
    起行政救濟。惟按司法院釋字第243號、第266號及第298號
    解釋意旨，有關公務員遭受申誡、記過、乙等考績等事項，
    實務上均認為非屬訴願法或行政程序法上之行政處分，而不
    得依行政訴訟法第4條第1項規定提起撤銷訴訟。本件相對人
    辦理抗告人95年度年終考績，將抗告人考績考列為乙等，揆
    諸首開解釋之法理，其應屬機關內部管理措施，抗告人尚不
    因考績被考列為乙等，而改變其公務員身分。抗告人依公務
    人員保障法第77條規定，固得對該考績提起申訴、再申訴以
    為救濟，然該考績既尚未改變其檢察官身分，且對於檢察官
    權利之行使亦無重大影響，其非屬行政訴訟法撤銷訴訟之救
    濟範圍，抗告人提起本件行政訴訟，即屬不合法為由，乃駁
    回抗告人在原審之訴。本院揆諸首揭規定及說明，原裁定認
    事用法，均屬妥適，核無不合。抗告人猶執其歧異之法律見
    解，指摘原裁定違誤，求予廢棄，為無理由，應予駁回。
四、依行政訴訟法第104條、民事訴訟法第95條、第78條，裁定
    如主文。
中    華    民    國    97    年    8     月    14    日
                    最高行政法院第五庭
                        審判長法官  劉  鑫  楨
                              法官  林  樹  埔
                              法官  黃  淑  玲
                              法官  劉  介  中
                              法官  吳  慧  娟
以  上  正  本  證  明  與  原  本  無  異
中    華    民    國    97    年    8     月    14    日
                              書記官  張  雅  琴


司法院資訊處製作；財團法人民間司法改革基金會備份。
